臺灣高等法院臺中分院刑事判決
111年度上訴字第2221號

上  訴  人  
即  被  告  林芬英


上列上訴人因偽造文書等案件，不服臺灣彰化地方法院110年度
訴字第465號中華民國111年8月18日第一審判決（起訴案號：臺
灣彰化地方檢察署110年度偵字第5053號、110年度偵字第5054號
），提起上訴，本院判決如下：
    主  文
上訴駁回。
    事實及理由
壹、程序方面：
一、刑事訴訟法第348條於民國（下同）110年6月16日修正公布
    、同年月18日施行，修正後該條規定：「上訴得對於判決之
    一部為之。對於判決之一部上訴者，其有關係之部分，視為
    亦已上訴。但有關係之部分為無罪、免訴或不受理者，不在
    此限。上訴得明示僅就判決之刑、沒收或保安處分一部為之
    。」參酌刑事訴訟法第348 條第3 項規定立法理由，宣告刑
    、數罪併罰所定之應執行刑、沒收，倘若符合該條項規定，
    已得不隨同其犯罪事實，而單獨成為上訴之標的，且於上訴
    人明示僅就刑上訴時，第二審法院即不再審查原審法院所認
    定的犯罪事實，僅以原審法院所認定之犯罪事實，作為論認
    原審宣告刑、執行刑及沒收妥適與否的判斷基礎。
二、本案上訴人即被告林芬英（下稱被告）不服原審判決提起上
    訴，於111年9月19日繫屬本院，上訴狀明示「對於原判決論
    罪科刑部分與沒收數額，均有不服，提起本件上訴。至於犯
    罪事實攔㈠、㈡部分，則不爭執，以特定本件上訴範圍」等語
    （見本院卷第11頁），且於本院準備程序時明示「原審量刑
    過重，沒收部分有意見，對沒收及量刑上訴。對原審認定之
    犯罪事實認罪，此部分不上訴」等語（見本院卷第56、57頁
    ），而於本院111年11月10日審理時仍明示「針對法院量刑
    及沒收上訴」等語（見本院卷第126頁）， 顯然被告僅就原
    審判決之刑與沒收部分提起上訴，依照上開規定，本院只以
    原審認定的犯罪事實為基礎，就原審判決之刑及沒收部分審
    理，不及於其他。
三、至於被告於本院111年11月10日審理時雖稱「我希望公司可
    以提供約定書、銀行收入存款條讓我核對，我真的沒有拿那
    麼多錢」等語（見本院卷第149頁），而爭執犯罪所得數額
    ，惟本案被告上訴時雖對原審判決「沒收數額」不服，但是
    對犯罪所得數額並未爭執（見本院卷第9頁上訴狀），其上
    訴效力不及於原審所認定的犯罪事實，已見前述，原審所認
    定的犯罪所得數額自不予調查，先予說明。
貳、被告上訴意旨略以：　　
　　就犯罪事實㈠部分，被告對於犯罪事實並不爭執，但究應係
    犯一般侵占罪或業務侵占罪，則有爭執，原判決就此部分，
    於刑法第335條第1項、第336條第2項規定刑度上限5年的範
    圍内，處有期徒刑4年8月，顯然過苛；又就犯罪事實㈡部分
    ，被告對於犯罪事實同樣不爭執，也願意認罪，但原判決於
    論罪科刑時，顯然將犯罪事實㈠犯罪所得能否賠償告訴人部
    分，亦納入考量，從而判處有期徒刑7月，誠有不當。另就
    犯罪事實㈠諭知沒收犯罪所得新臺幣（下同）1848萬元部分
    ，查告訴人已自承與保險公司達成和解，取得相當數額款項
    之保險理賠，則告訴人於本案未獲填補之犯罪所得，顯然不
    可能為1848萬元等語。
參、原審認定的犯罪事實
一、被告自73年9月1日起至109年5月14日止任職於裕益汽車股份
    有限公司（下稱裕益公司）。初任會計，嗣於99年1月1日起
    擔任花壇業務管理課課長，再於105年7月1日起擔任彰化業
    務管理課課長，負責所轄地區之人事、總務、行政、及車輛
    之訂、交、帳款審核工作，並可代理該課助理人員在該公司
    電腦系統登載入金資料，為從事業務之人。被告轄區之汽車
    銷售業務人員於收受客戶所交付用以給付車款之支票後，均
    交付予被告，由被告將支票存入裕益公司帳戶，並於裕益公
    司電腦系統登載入金資料，或指示業務管理課助理人員辦理
    存款、入金。惟被告意圖為自己不法之所有，基於業務侵占
    、偽造及行使偽造私文書、業務上登載不實文書之犯意，接
    續為下列犯行：
　㈠自103年間起，將如附表一所示裕益公司汽車銷售業務人員所
    交付之車款支票，存入自身名下彰化銀行彰化分行帳號0000
    0000000000號帳戶（下稱彰化銀行帳戶）並兌現票款，以此
    方式將其所持有應存入裕益公司帳戶之款項侵占入己。附表
    一所示之支票若有記載受款人為「裕益汽車股份有限公司」
    者，被告於將該支票存入上開彰化銀行帳戶前，乃先盜用裕
    益公司之印章，在該支票上偽造具有私文書性質之公司背書
    ，再存入上開彰化銀行帳戶而行使之。被告將如附表一所示
    之支票存入自己名下的彰化銀行帳戶後，挪供己用，事後再
    從自己的前述帳戶轉帳至公司帳戶，並以後面客戶所提供的
    車款填補前面客戶的應收帳款（附表一所示的支票在被告帳
    戶兌現後，均已轉匯至裕益公司帳戶內，並抵充前車其他客
    戶的帳款）。為了掩飾上述犯行，被告於上述時期在裕益公
    司電腦系統上輸入多筆不實的入金紀錄，而為業務上不實之
    登載，供公司查核而行使之。
　㈡有鑒於裕益公司自109年起政策改變，不再銷售既有的車款，
    被告知其過去將後車車款抵充前車應收帳款的犯罪模式會出
    現破綻，其一方面繼續向附表二「A欄」所示客戶收取支票
    ，直接存入公司帳戶，連同客戶以轉帳方式匯入公司帳戶的
    款項，均以前述模式抵充前車其他客戶的應收帳款（存入公
    司帳戶之支票、客戶匯款均如附表二「A欄」所示，抵充他
    車應收帳款情形則如附表二「B欄」所示），且接續製作不
    實的入金資料，而實施業務登載不實之行為。另一方面因預
    期未來沒有後車資金可以繼續填補「A欄」客戶的應收帳款
    ，遂於109年5月11日至13日間，在沒有實際款項入帳的情形
    下，製作附表二「C欄」所示的虛擬入金資料，以掩飾客戶
    已經支付車款而遭其挪用、侵占的事實。嗣因資金異常狀況
    被裕益公司人員發現，公司派員進行清查，並依附表二所示
    的虛擬金流進行會算（加總虛擬金額，再扣除已入公司帳戶
    而尚未抵充車款的金額），發現被告所侵占、挪用而尚未填
    補的款項為1848萬元（起訴書誤載為1848萬3,000元，檢察
    官已於準備程序更正之）。
二、被告為裕益公司因執行上述業務，應覓年滿20歲之有行為能
    力人擔任其人事保證人。其明知母親林莊嘉白已於107年7月
    23日經診斷罹患失智症，並無意思能力，竟基於行使偽造私
    文書之犯意，於108年12月3日，持林莊嘉白之手，在員工保
    證書之保證人欄處，偽簽林莊嘉白之姓名，並加蓋林莊嘉白
    之印章，使林莊嘉白擔任其保證人，再令其不知情之下屬即
    裕益公司業務管理課助理人員顧雅沛在未實際對保之情形下
    ，於對保人欄簽名，並將該員工保證書交付予裕益公司而行
    使之，足生損害於裕益公司。嗣裕益公司因被告上開侵占犯
    行，向本院訴請林莊嘉白代負損害賠償責任，經林莊嘉白之
    法定代理人林木仁提出林莊嘉白無意思能力之抗辯，始悉上
    情。
肆、依照原審認定的犯罪事實論罪說明如下
一、原審犯罪事實一部分
　㈠如原審犯罪事實一所示被告的行為，構成刑法第336條第2項
    之業務侵占罪、同法第216條、第210條之行使偽造私文書、
    同法第216條、第215條、第220條之行使業務登載不實準文
    書罪。被告盜用「裕益股份有限公司」印章後在支票背書的
    行為，是偽造私文書的階段行為，而且偽造私文書後又持以
    行使，偽造的低度行為應為行使的高度行為所吸收，均不另
    論罪。被告在電腦上登錄不實的入金資料供作公司查核使用
    的行為，已經起訴書記載明確（見起訴書第2頁第4列），她
    所犯業務登載不實準文書的低度行為，為行使的高度行為所
    吸收，不另論罪。雖起訴書所犯法條欄未記載刑法第216條
    行使業務登載不實準文書罪名（見起訴書第7頁），惟不影
    響此部分起訴的效力，附此說明。
　㈡被告所犯上述業務侵占、行使偽造私文書及業務登載不實文
    書等犯行，是從103年至109年密接實施，都是以後車車款填
    補前車應收帳款的犯罪模式接續不斷發生，各行為間的關係
    緊密，獨立性薄弱，依一般社會通念應可評價為一個接續實
    施的行為，屬實質上一罪。公訴意旨認為被告所為應論以49
    次業務侵占罪，尚有未洽。被告以一行為同時觸犯上述罪名
    ，為想像競合犯，依刑法第55條規定，應從一重之業務侵占
    罪處斷。
二、如原審犯罪事實二所示被告的行為，構成刑法第216條、第2
    10條之行使偽造私文書罪。被告偽造「林莊嘉白」簽名，屬
    於偽造私文書的階段行為，不另論罪；而她偽造私文書後又
    持以行使，偽造的低度行為，應為行使的高度行為所吸收，
    不另論罪。
三、被告上開業務侵占、行使偽造私文書犯行，兩者犯意不同，
    行為手段有別，應分別論罪、合併處罰。
伍、維持原判決的說明：　
一、原判決認本案事證明確，並說明：以行為人責任為基礎，審
    酌被告業務侵占期間甚長，犯罪模式是將公司車款截留在私
    人帳戶中予以挪用，再部分回填至公司帳戶中，日積月累下
    來，虧空的數額必日益增加，且其使用公司印章進行背書，
    將車款的入金紀錄作不實登載，使帳目不清，查證困難，以
    至最後仍有高達1848萬元之車款流向不明，無法追回，斟酌
    上述犯罪手段、被告擔任之職務性質、裕益公司所受之損害
    ，及被告迄今未與裕益公司和解或賠償損害，及被告自述罹
    患癌症，身體狀況不佳，復斟酌其智識程度、素行紀錄、犯
    後態度等一切情狀，分別就其所犯之罪，業務侵占部分量處
    有期徒刑4年8月，行使偽造私文書部分量處有期徒刑7月，
    並審酌各行為彼此間之關聯性，犯行發生之時間、空間、侵
    害法益的對象等情狀綜合判斷，定其應執行之為有期徒刑5
    年。經核原判決已具體斟酌刑法第57條各款所列情形而為量
    定，未逾法定刑之範圍，亦與罪刑相當原則、比例原則無違
    ，並無過重的情形。被告所提前揭上訴理由，不足以動搖原
    判決所為量刑判斷，此部分上訴無理由，應予駁回。
二、沒收新制係基於「任何人都不得保有犯罪所得」之普世基本
    法律原則而制定。犯罪所得之沒收、追繳或追徵，在於剝奪
    犯罪行為人之實際犯罪所得（原物或其替代價值利益），使
    其不能坐享犯罪之成果，以杜絕犯罪誘因，可謂對抗、防止
    經濟、貪瀆犯罪之重要刑事措施，性質上屬類似不當得利之
    衡平措施，著重所受利得之剝奪。又為澈底剝奪犯罪所得，
    以根絕犯罪誘因，現行刑法就屬於犯罪行為人之犯罪所得採
    義務沒收主義，僅於已實際合法發還被害人時，始例外不予
    宣告沒收或追徵（最高法院111年度台上字第3227號判決意
    旨參照）。本案如原審犯罪事實一所示被告犯罪所得款項，
　　尚未返還裕益公司的金額為1848萬元，雖被告於本院審理時
    辯稱裕益公司已由泰安產物保險股份有限公司獲得3百萬元
    之誠信保險理賠，該保險公司對她求償，她已與該保險公司
    成立和解，同意賠償該保險公司3百萬元，沒收犯罪所得應
    扣除這3百萬元等語，並提出和解筆錄為證（見本院卷第159
    頁），惟裕益公司所受損害縱可獲得保險理賠，但並非將被
    告的犯罪所得實際合法發還裕益公司，況且被告迄今並未給
    付該3百萬元等情，已經被告供明在卷，可知被告仍保有該3
    百萬元犯罪所得，依照上開說明，此部分犯罪所得既未扣案
    ，為澈底剝奪犯罪所得，自應依刑法第38條之1第1項規定宣
    告沒收，於全部或一部不能沒收或不宜執行沒收時，應依同
    條第3項規定追徵其價額。原判決宣告沒收被告的犯罪所得1
    848萬元，於全部或一部不能沒收或不宜執行沒收時，追徵
    其價額，並無不合，被告提起上訴所執前詞指摘原判決此部
    分不當，為無理由，應予駁回。
三、被告於本院審理時請求宣告緩刑等語，惟本案被告已經受應
    執行有期徒刑5年的宣告，與刑法第74條規定緩刑宣告的要
    件不合，從無宣告緩刑，併予說明。　　
據上論斷，應依刑事訴訟法第368條，判決如主文。
本案經檢察官蔡奇曉提起公訴，檢察官施清火到庭執行職務。
中　　華　　民　　國　　111 　年　　11　　月　　17　　日
                  刑事第四庭    審判長法　官  蔡名曜
　　　       　　 　　　　　　　　    法　官  邱鼎文
　　　　　　       　　　　　　  　   法　官  鄭永玉   
以上正本證明與原本無異。       
如不服本判決應於收受送達後20日內向本院提出上訴書狀，其未
敍述上訴理由者，並得於提起上訴後20日內向本院補提理由書(
均須按他造當事人之人數附繕本)「切勿逕送上級法院」。因疫
情而遲誤不變期間，得向法院聲請回復原狀。

                                     書記官  林姿妤

中　　華　　民　　國　　111 　年　　11　　月　　17　　日
附錄論罪科刑法條：
刑法第210條
偽造、變造私文書，足以生損害於公眾或他人者，處5年以下有
期徒刑。
刑法第215條
從事業務之人，明知為不實之事項，而登載於其業務上作成之文
書，足以生損害於公眾或他人者，處3年以下有期徒刑、拘役或1
萬5千元以下罰金。
刑法第216條
行使第210條至第215條之文書者，依偽造、變造文書或登載不實
事項或使登載不實事項之規定處斷。
刑法第220條第2項
錄音、錄影或電磁紀錄，藉機器或電腦之處理所顯示之聲音、影
像或符號，足以為表示其用意之證明者，亦同。
刑法第335條第1項
意圖為自己或第三人不法之所有，而侵占自己持有他人之物
者，處5年以下有期徒刑、拘役或科或併科3萬元以下罰金。
刑法第336條第2項
對於業務上所持有之物，犯前條第1項之罪者，處6月以上5年
以下有期徒刑，得併科9萬元以下罰金。